ACORDAO-COMPLETO-2363266

ACÓRDÃO 6592/2019 ATA 26/2019 - PRIMEIRA CÂMARA

VISTOS, relatados e discutidos estes autos de embargos de declaração opostos por Esmeralda Brennichi do Amaral, Geraldo da Silva Sampaio e José Diniz Júnior perante o Acórdão 3846/2019-TCU-Primeira Câmara,
	ACORDAM os Ministros do Tribunal de Contas da União, reunidos em Sessão da Primeira Câmara, diante das razões expostas pelo Relator, em:
	9.1. conhecer e rejeitar os presentes embargos de declaração, com fundamento nos arts. 32, inciso II, e 34 da Lei 8.443/1992;
	9.2. dar ciência da presente deliberação aos embargantes.

Embargos de declaração opostos por Esmeralda Brennichi do Amaral, Geraldo da Silva Sampaio e José Diniz Júnior perante acórdão que, dentre outras medidas, negou provimento a pedidos de reexame por eles interpostos.

Primeira Câmara

Superintendência de Administração do Ministério da Fazenda no Estado de Pernambuco.

3. Órgão: Superintendência de Administração do Ministério da Fazenda no Estado de Pernambuco.

13.1. Ministros presentes: Benjamin Zymler (na Presidência), Bruno Dantas (Relator) e Vital do Rêgo.
13.2. Ministro-Substituto presente: Weder de Oliveira.

ACORDAO-COMPLETO-2369291

Acórdão 8509/2019 - Primeira Câmara

José Diniz Junior

Esmeralda Brennichi do Amaral

BRUNO DANTAS

Ministro Bruno Dantas.

Cuidam os autos de embargos de declaração opostos por Esmeralda Brennichi do Amaral, Geraldo da Silva Sampaio e José Diniz Júnior perante o Acórdão 3846/2019-TCU-Primeira Câmara, cuja parte dispositiva foi assim lavrada:
"VISTOS, relatados e discutidos estes autos que cuidam de pedidos de reexame interpostos Luciene Dias da Silva, Esmeralda Brennichi do Amaral, Geraldo da Silva Sampaio, José Diniz Junior e Silvio Romero Manso Diniz contra o Acórdão 5707/2017-TCU-Primeira Câmara, que, dentre outras medidas, considerou ilegais seus atos de pensões civis em decorrência da ausência da comprovação da preexistência da invalidez ao óbito do instituidor e/ou da relação de dependência econômica;
ACORDAM os Ministros do Tribunal de Contas da União, reunidos em sessão da Primeira Câmara, com fundamento no artigo 48 da Lei 8.443/1992, c/c os artigos 285 e 286, parágrafo único, do RI/TCU, diante das razões expostas pelo Relator, em:
9.1. conhecer e negar provimento aos recursos interpostos por Luciene Dias da Silva, Esmeralda Brennichi do Amaral, Geraldo da Silva Sampaio e José Diniz Junior;
9.2. conhecer e dar provimento ao recurso interposto por Silvio Romero Manso Diniz, de modo a reconhecer a regularidade de sua habilitação como filho maior inválido de Jose Diniz Neto, ficando o órgão de origem incumbido de emitir novo ato contemplando-o como beneficiário, no prazo de 30 (trinta) dias;
9.3. dar ciência deste acórdão aos recorrentes e à Superintendência de Administração do Ministério da Fazenda no Estado de Pernambuco."
2.	Nesta oportunidade, os embargantes sustentam que os elementos acostados aos autos seriam capazes de demonstrar a regularidade das pensões a eles concedidas, conforme as alegações a seguir sintetizadas:
	a) Esmeralda Brennichi do Amaral aduz que: é portadora de transtorno mental preexistente ao óbito do instituidor diagnosticado por junta médica pericial; a dependência econômica é presumida e absoluta, por se tratar de filha inválida, dispensando comprovação; após o óbito do instituidor, sua esposa passou a receber a pensão e manteve a subsistência da embargante até seu óbito, quando requereu a pensão como filha inválida; o fato de ter almejado aposentadoria não inviabiliza a condição de dependência econômica; não há vedação ao acúmulo de benefício de pensão por morte com aposentadoria por invalidez; a renda da aposentadoria não é suficiente para prover sua mantença; os princípios da razoabilidade, da proteção à confiança e da boa-fé merecem ser aplicados, visto que a beneficiária recebe o benefício há mais de 15 anos e conta com quase 67 anos de idade;
	b) Geraldo da Silva Sampaio aduz que: a dependência econômica é presumida e absoluta, por se tratar de filho inválido, dispensando comprovação; após o óbito da instituidora ficou sem meios de prover a própria subsistência e ficou a expensas de sua genitora até completar a maioridade; o fato de ter almejado aposentadoria não inviabiliza a condição de dependência econômica; não há vedação ao acúmulo de benefício de pensão por morte com aposentadoria por invalidez; os princípios da razoabilidade, da proteção à confiança e da boa-fé merecem ser aplicados, visto que o beneficiário recebe o benefício há mais de 20 anos e conta com quase 79 anos de idade;
	c) José Diniz Júnior aduz que: foi avaliado por junta médica oficial em 1985 no antigo INPS indicando a condição de invalidez do interessado desde o nascimento, corroborado por laudo emitido em 29/5/2019 (peça 185, p. 23) ; a dependência econômica é presumida e absoluta, por se tratar de filho inválido, dispensando comprovação, sendo que sempre viveu a expensas do pai; os princípios da razoabilidade, da proteção à confiança e da boa-fé merecem ser aplicados, visto que o beneficiário recebe o benefício há mais de 35 anos e conta com quase 60 anos de idade;
3.	Assim, pelo que expõem, os recorrentes pedem o conhecimento dos embargos, com atribuição de efeito suspensivo, acolhendo-os com efeitos infringentes para que seja reconhecido o direito ao benefício pensional.
	É o relatório.

Maximiano José Correia Maciel Neto (29.555/OAB-PE) e outros, representando Esmeralda Brennichi do Amaral, Geraldo da Silva Sampaio e José Diniz Júnior.

Não atuou.

embargos de declaração. inexistência de CONTRADIÇÃO, obscuridade ou omissão. conhecimento. rejeição. Rejeitam-se embargos de declaração quando os argumentos apresentados não trazem elementos suficientes que permitam caracterizar a existência de obscuridade, omissão ou contradição na deliberação embargada.

PENSÃO CIVIL (PCIV)

não atuou.

Trata-se de embargos de declaração opostos por Esmeralda Brennichi do Amaral, Geraldo da Silva Sampaio e José Diniz Júnior perante o Acórdão 3846/2019-TCU-Primeira Câmara, que conheceu e negou provimento aos pedidos de reexame interpostos pelos mesmos recorrentes contra o Acórdão 5707/2017-TCU-Primeira Câmara, o qual considerou ilegais suas pensões civis.
2.	Satisfeitos os requisitos atinentes à espécie, os presentes embargos devem ser conhecidos, com fundamento nos arts. 32, inciso II, e 34 da Lei 8.443/1992.
3.	Preliminarmente, acerca da natureza dos embargos declaratórios, julgo relevante transcrever o seguinte excerto do Acórdão 1218/2015-TCU-Plenário:
"Antes de tratar especificamente dos argumentos trazidos pelos embargantes, lembro que essa espécie recursal, cujo objetivo é sanar eventuais omissões, obscuridades ou contradições, não deve ser manejada para rediscussão de mérito, o que representa, na prática, a possibilidade de repetição de um mesmo recurso, ferindo os princípios da singularidade, da isonomia e da celeridade processual. Os embargos declaratórios devem ter como fundamentação a obscuridade (falta de clareza na redação do julgado) , contradição (existência de proposições inconciliáveis entre si) e omissão (falta de pronunciamento judicial sobre matéria que deveria ter sido apreciada pelo juiz) ."
4.	Em reforço, pertinente destacar a natureza das contradições e omissões embargáveis, consoante elucidativa explanação contida no Acórdão 3339/2013-TCU-Primeira Câmara:
"A omissão para o acolhimento dos declaratórios é a que diz respeito à questão que deveria ter sido apreciada pelo colegiado mas não o foi. Não constitui omissão ou contradição a adoção de entendimento diverso do preferido pela parte, segundo seus próprios critérios de justiça e de acordo com sua particular interpretação das leis e da jurisprudência. Não há falar em omissão quando o acórdão analisa todas as questões submetidas a exame e as decide com base em teses jurídicas, jurisprudência, interpretação de leis e análise dos fatos que são diversos dos que os jurisdicionados entendem como mais adequados.
 (...) a contradição deve estar contida nos termos do decisum atacado, este compreendido no âmbito desta Corte como o conjunto: Relatório, Voto e Acórdão. Não cabe alegação de contradição entre o acórdão embargado e 'doutrina', 'jurisprudência' ou mesmo 'comando legal'. A alegação é pertinente em recurso de reconsideração ou pedido de reexame, no qual o comando atacado é contrastado com a jurisprudência, a doutrina e o ordenamento jurídico. Entretanto, é descabida em embargos de declaração, cuja única finalidade é esclarecer ou integrar a decisão embargada, excepcionalmente modificando-a."
5.	Por aí se vê que a contradição, a obscuridade ou a omissão sanável por intermédio dos aclaratórios deve ser aquela interna à própria decisão embargada, ou seja, deve haver discrepância entre os fundamentos que a alicerçaram e a sua conclusão.
6.	Dito isso, observo que, in casu, os embargantes buscam sanar supostas contradições entre o que eles entendem estar evidenciado nos elementos constantes dos autos e os fundamentos da decisão embargada, finalidade que não se amolda ao objetivo desta espécie recursal. Nota-se, assim, que os argumentos dos embargantes, sob o viés da contradição, da obscuridade e da omissão, demonstram, em verdade, o seu inconformismo quanto ao mérito da decisão, cuja rediscussão é incabível em sede de embargos de declaração. Aliás, algumas das alegações ora trazidas já foram objeto de análise na etapa processual anterior, em sede de pedido de reexame, o que só reforça a tentativa de rediscussão do mérito.
7.	Outrossim, ainda que a matéria pudesse ser suscitada no presente recurso, as asserções ora apresentadas não mereceriam prosperar, senão vejamos. Conforme fiz constar do voto condutor da deliberação embargada, os fundamentos sustentados na instrução da secretaria especializada foram por mim acolhidos como razões de decidir. Nesse sentido, permito-me transcrever trecho do exame técnico da Serur, no que diz respeito à situação dos embargantes:
"7.9.4. De outro lado, o argumento que alude à desnecessidade de comprovação de dependência econômica quanto ao filho inválido merece leitura atenciosa. De fato, há precedentes no âmbito do STJ indicando ser presumida a dependência econômica em tal circunstância. Mas trata-se de presunção relativa quando o filho atinge a maior idade e, portanto, pode ser afastada mediante prova em sentido contrário a partir de então. Dentre outros, veja-se o seguinte julgado daquela Corte Superior:
'ADMINISTRATIVO. SERVIDOR PÚBLICO FEDERAL. PENSÃO POR MORTE. FILHA MAIOR INVÁLIDA. CUMULAÇÃO COM PENSÃO POR MORTE E APOSENTADORIA ORIUNDAS DO REGIME GERAL DE PREVIDÊNCIA SOCIAL. IMPOSSIBILIDADE. ALEGAÇÃO DE DEPENDÊNCIA ECONÔMICA. [...]. 1 - A redação do artigo 217, II, 'a', do Estatuto dos Servidores Públicos Federais (Lei 8.112/90) , à época do falecimento do pai da autora, cuida de presunção relativa da dependência econômica do filho inválido, sendo admitida, entretanto, prova em sentido contrário, tal como ocorre nestes autos, em que ficou evidenciado que a autora, na data do óbito do servidor falecido, percebia aposentadoria por invalidez e pensão por morte oriundas do Regime Geral da Previdência Social. [...]. 4 - Recurso especial a que se nega provimento. (STJ. REsp 1449938/RS, Rel. Ministro BENEDITO GONÇALVES, Rel. p/ Acórdão Ministro SÉRGIO KUKINA, PRIMEIRA TURMA, DJe 2/8/2017) .' [Grifou-se].
7.9.5.	Na mesma direção tem se posicionado o TCU, conforme se depreende dos seguintes precedentes (enunciados da Diretoria de Jurisprudência/TCU) :
'No caso de filhos inválidos, a dependência é presumida para fins da pensão prevista na Lei 8.112/1990. Todavia, essa presunção é apenas relativa, podendo ser afastada por prova em contrário. (Acórdão 5707/2017-TCU-Primeira Câmara, Rel. Ministro BENJAMIN ZYMLER) .
Não é admitida a concessão de pensão por morte ao filho maior inválido quando houver prova da ausência de dependência econômica em relação ao servidor falecido que instituiu o benefício.' (Acórdão 2045/2017-TCU-Primeira Câmara, Rel. Ministro BRUNO DANTAS) .
 (...) 
I) relativamente a Geraldo da Silva Sampaio: embora tenha comprovado a invalidez preexistente, foi inequivocamente afastada a presunção de dependência econômica, uma vez que ele próprio percebe rendimentos decorrentes de aposentadoria desde 1991, anteriormente ao óbito da instituidora (2000) , fato comprovado por meio de pesquisa a sistemas oficiais; declarações em sentido contrário, feitas por terceiros ou pelo próprio interessado possuem baixo valor probatório (CPC/1973, art. 368) ; assim, inconteste o não preenchimento dos requisitos para a concessão da pensão por morte;
II) com respeito a José Diniz Júnior: em que pese ter juntado aos autos diversos documentos médicos aludindo a sua invalidez (doença oftalmológica) , nenhum deles foi emitido por junta médica oficial; também em nenhum dos tais documentos consta menção explícita de modo a tornar inequívoca a preexistência da invalidez quando do óbito do instituidor (1975) ; não estaria, portanto, inequivocamente demonstrado nos autos que a anomalia oftalmológica que acomete o recorrente desde a infância o tenha levado à invalidez antes do óbito do instituidor; assim, não está demonstrado nestes autos o requisito da invalidez preexistente;
 (...) 
IV) relativamente a Esmeralda Brennichi do Amaral: não foi realizada perícia médica na recorrente por junta médica oficial; sua habilitação junto à Administração deu-se exclusivamente com base em documentos levados por sua irmã que, mesmo tomados em seu conjunto não permitem extrair-se fosse a recorrente portadora de invalidez incapacitante anteriormente ao óbito da instituidora (31/10/1994) (Súmula TCU 271) ; as declarações médicas não atestam invalidez (tampouco a incapacidade laborativa absoluta) ; a sentença proferida pelo Juízo da 5ª Vara Cível de Olinda/PE (processo 226.2003.007476-4) também mostra-se insuficiente para os específicos fins previdenciários em debate nestes autos, porque menciona laudo pericial mas sem explicitar se referida opinião médica oficial atestara invalidez desde o tempo do óbito do instituidor da pensão (31/10/1994) ; a recorrente não trouxe o dito laudo a estes autos; ademais, referido laudo, inserto como prova pericial no bojo de um processo judicial, só pode ter sido emitido  após a distribuição da referida ação, ocorrida em 2003 (conforme se infere da numeração do processo: 226.2003.007476-4) ; a ausência de incapacidade laborativa absoluta foi reforçada pela constatação por parte da unidade técnica do TCU (Sefip) de que a recorrente ocupou cargo na Administração Pública estadual de Pernambuco por mais de oito anos (1/12/2003 a 1/8/2012) , havendo vínculo inclusive na data em que a pensão foi concedida (7/4/2004) , o que configuraria má-fé e permitiria leitura mais rigorosa tendente a determinar ressarcimento ao erário dos valores recebidos; na melhor das hipóteses, tal constatação indica não ser permanente a invalidez da recorrente.
7.10.4.	Cumpre realçar que o julgamento do TCU, ora impugnado, não se fundou em hipotética irregularidade na acumulação de benefícios (aposentadoria por invalidez e pensão) . Negou registro a este último em razão de a percepção de aposentadoria por invalidez constituir fonte de renda apta, em princípio, a afastar o requisito da dependência econômica. Os recorrentes não trazem provas em contrário, limitando-se a alegações de penúria financeira, repita-se, desacompanhadas de elementos probatórios robustos a esse respeito. Quanto ao mesmo ponto (acumulação de aposentadoria com pensão) , também se mostra impertinente o pedido para que o TCU conceda o direito de opção pelo benefício que lhe seja mais proveitoso. Tal hipótese apenas se afiguraria possível em casos de percepção de mais de duas pensões (mesma natureza) , não havendo amparo legal para tal cogitação com relação a pensão mais aposentadoria (Lei 8112/1990, art. 225) . Esse é o sentido que se extrai do Acórdão 4898/2015-TCU-Primeira Câmara (Relator Min. JOSÉ MÚCIO MONTEIRO) ."
8.	Vê-se, portanto, que as principais razões ora trazidas pelos embargantes já foram enfrentadas por ocasião da apreciação dos pedidos de reexame, não havendo elementos novos aptos a alterar o aresto embargado. Esmeralda Brennichi do Amaral e Geraldo da Silva Sampaio insistem na tese de que não há vedação à percepção de aposentadoria e pensão, além de que a presunção de dependência seria absoluta, de forma que as aposentadorias por eles percebidas, por não serem suficientes para prover seus sustentos, não afastariam essa presunção. Ocorre que essas questões já foram enfrentadas, conforme colacionado anteriormente.
9.	Em relação a José Diniz Júnior, importa frisar que, muito embora a secretaria afirme que não haveria laudo médico oficial atestando a condição de invalidez preexistente ao óbito do instituidor, a existência desse laudo foi reconhecida pelo TCU quando da apreciação de seu ato de pensão civil, nos termos do seguinte trecho do voto condutor do Acórdão 5707/2017-TCU-Primeira Câmara:
"19. A defesa do filho mais velho, José Diniz Júnior, apresentou laudo médico-pericial - elaborado em 1985, no âmbito do então INPS - indicando a condição de invalidez do interessado desde o nascimento, ocorrido em 1960 (peça 99, p. 10) . Os elementos associados ao laudo esclarecem que tal condição decorreria de 'baixa visual acentuada', provocada por 'degeneração macular - nistágmo; estrabismo convergente' qualificada como 'doença de infância' (peça 99, p. 16) . 
20.	 Ocorre que tal enfermidade, além de não conduzir necessariamente à cegueira, tem caráter progressivo (peça 99, p. 8) , o que lança dúvidas sobre o real estado de invalidez do pensionista quando do óbito do instituidor, em 1975, ou mesmo quando do atingimento da maioridade, em 1981.
21.	 De outra parte, consulta a bases de dados públicas, já referidas na deliberação original (v. peça 1, p. 57) , revela o exercício de diversas atividades remuneradas pelo Sr. José Diniz Júnior nos últimos anos:
a) Diretor da Cooperativa de Prestação de Serviços e Manufaturas Ltda. (Copema) , desde 1996 (cf. CNE - Cadastro Nacional de Empresas) ;
b) Auxiliar de Radiologia (revelação fotográfica) da Associação Pernambucana de Cegos (APEC) , desde 1998 (cf. RAIS - Relação Anual de Informações Sociais) ;
c) Assistente Administrativo da Prefeitura de Recife, entre os anos de 2009 e 2013 (cf. RAIS) .
22.	 Nessas circunstâncias, evidenciada a capacidade laborativa do interessado e afastada a relação de dependência econômica com o instituidor, após o atingimento da maioridade, não há como ter por regular a concessão do benefício pensional."
10.	Assim, em que pese a imprecisão da informação contida na instrução da Serur, isso não ocasionou prejuízo ao interessado. Além disso, na presente oportunidade, o interessado acostou novo laudo médico pericial emitido em 29/5/2019 (peça 185, p. 23) corroborando a preexistência da invalidez ao óbito do instituidor. Ocorre que a pensão emitida em favor de José Diniz Júnior foi considerada ilegal não apenas pela dúvida em relação ao estado de invalidez do beneficiário no momento do óbito do instituidor, mas principalmente pelos diversos vínculos empregatícios identificados, que evidenciaram sua capacidade laborativa e afastaram a relação de dependência econômica. Assim, ainda que a preexistência da invalidez ao óbito tenha sido atestada, a pensão permanece irregular, devendo ser mantida a ilegalidade da concessão.
11.	Por fim, em relação à aplicação dos princípios da razoabilidade, da proteção à confiança e da boa-fé, esse tema também foi devidamente abordado na deliberação embargada, conforme o seguinte trecho:
"20. No que concerne à aplicação dos princípios da segurança jurídica e da proteção da confiança para se considerar as concessões legais, em razão do longo lapso temporal transcorrido entre a edição e a consequente apreciação por esta Corte, não se mostra factível, porquanto estas situações geram tão-somente a necessidade de oitiva dos interessados, conforme firme jurisprudência do STF acerca da matéria, a exemplo dos Mandados de Segurança - MS 25.116, 25.403, 25.343, 27.296, entre outros, o que foi devidamente realizado nestes autos, fato que também desconfigura a violação ao contraditório e à ampla defesa, arguida pelos recorrentes.
21. Por outro lado, não se pode perder de vista que este Tribunal, justamente em atenção ao princípio da segurança jurídica, dispensou a devolução dos valores indevidamente recebidos de boa-fé, conforme consignado no item 9.2 da deliberação vergastada, o que demonstra que a alegada mora para que este Tribunal apreciasse os atos, na verdade, acabou lhes favorecendo com a percepção indevida dos benefícios ao longo de todos esses anos."
12.	Nesse cenário, não há qualquer reparo a se fazer na deliberação embargada, razão pela qual devem ser rejeitados os argumentos trazidos nos presentes aclaratórios.
	Ante o exposto, voto por que o Tribunal adote a deliberação que ora submeto à apreciação deste Colegiado.
TCU, Sala das Sessões Ministro Luciano Brandão Alves de Souza, em 30 de julho de 2019.
Ministro BRUNO DANTAS 
Relator